臺北高等行政法院簡易判決　　　　　　　　　　　　　九十二年度簡字第六七○號
　　　　　　　　　　　　　　　.
　　原　　　告　本昭興業股份有限公司
　　代　表　人　甲○○
　　被　　　告　桃園縣政府
　　代　表　人　乙○○縣長）.
　　訴訟代理人　丙○○
右當事人間因勞動基準法事件，原告不服行政院勞工委員會中華民國九十二年七月二
十五日（發文日期：九十二年七月三十一日）勞訴字第○九二○○二七四五三號訴願
決定，提起行政訴訟。本院判決如左：
　　主  文
訴願決定及原處分均撤銷。
訴訟費用由被告負擔。
　　事  實
一、事實概要：訴外人詹錢和係受原告僱用之勞工，於民國（下同）九十二年二月十
    八日於桃園縣楊梅鎮三湖里七鄰三湖五之六號，為原告之客戶誠宇鋼管股份有限
    公司楊梅廠處理油槽溢油問題時，因當場發生氣爆致死。案經行政院勞工委員會
    北區勞動檢查所於九十二年二月十九日派員前往實施職業災害檢查結果，認有未
    給予罹災者家屬五個月平均工資之喪葬費及四十個月平均工資之職業災害死亡補
    償違反勞動基準法第五十九條第四款之規定之情事，乃九十二年四月十日以勞北
    檢製字第○九二五○○二一八六三號勞動基準法罰鍰通知書送請被告處理，被告
    嗣於九十二年四月二十一日以府勞動字第○九二○○八三五二六號函（下稱原處
    分）處原告新台幣（下同）六千元罰鍰。原告不服，提起訴願，經行政院勞工委
    員會訴願決定駁回，遂提起本件行政訴訟。
二、兩造聲明：
　(一)原告聲明求為判決：如主文所示。
　(二)被告聲明求為判決：
　　1.原告之訴駁回。
　　2.訴訟費用由原告負擔。
三、兩造之爭點：
    原處分是否因違反土地管轄之規定而無效？原告是否未給與五個月平均工資之喪
    葬費及四十個月平均工資之死亡補償？原告所為之給與逾勞動基準法施行細則第
    三十三條規定之期限，是否亦應受罰？
  (一)原告主張之理由：
  　1.原處分以原告違反勞動基準法第五十九條第四款規定，無非以原告所僱用勞工
      詹錢和遭遇職業災害死亡，未依勞動基準法規定，給付其家屬五個月平均工資
      之喪葬費及一次給予四十個月平均工資之死亡補償，而以其家屬蔡雅惠之指稱
      ，原告並未墊付任何金額，二十萬元係家屬為處理喪葬事宜向原告借貸之借款
      ，並非原告墊付之喪葬費及死亡補償云云，以為論據。
  　2.按被告係地方行政機關，其行政公權力之行使，僅限於其行政區域境界內有其
　　　管轄權，逾越其行政區域外，所為之處分，即屬無權處分。查原告係設在台北
　　　縣林口鄉○○路，非屬被告行政區域管轄之範圍，被告對原告所為之處分，即
　　　屬無權處分，其處分無效，謹先陳明。
  　3.次查認定事實應憑証據，不能憑空就事實為武斷之認定，（最高法院十八年度
      上字第二○九號判例），本件喪葬費確已先行墊付，有憑有據，此有蔡雅惠親
      筆簽收之墊付證明，「預支喪葬費貳拾萬元正。收領人蔡雅惠」足憑，又四十
      個月平均工資之死亡補償，亦當經原告申請勞工保險局給付，足證，原告並無
      未依勞動基準法規定辦理之情事，被告及訴願決定機關對此足以憑信之證物，
      何以不採？並未敘明其理由，顯係憑空臆斷。
　(二)被告主張之理由：
　　1.按「勞工遭遇職業傷害˙˙˙死亡時，雇主除給與五個月平均工資之喪葬費外
　　　，並應一次給與其遺屬四十個月平均工資之死亡補償。˙˙˙」、「有左列行
　　　為之一者，處二仟元以上二萬元以下罰鍰˙˙˙一、違反˙˙˙第五十九條規
　　　定者˙˙˙」，分別為勞動基準法第五十九條第四款、第七十九條第一項第一
　　　款所明定。原告經行政院勞工委員會北區勞動檢查所於九十二年二月十九日派
　　　員前往實施勞動檢查，發現該違法事實，並以九十二年四月十日勞北檢製字第
　　　○九二五○○二一八六三號函移被告後，裁處六千元罰鍰。揆諸首揭法條之規
      定，尚無不合，合先指明。
　　2.次按原告指稱被告無管轄權一節，查行政院勞工委員會北區勞動檢查所依「違
      反勞動基準法罰鍰案件處理要點」第十項：「違反勞動基準法事實發生地與雇
      主或事業單位所在地非為同一主管機構管轄時，得委託執行之」，予以處分，
      準此，被告並無逾越行政管轄權。
  　3.另惟查原告所檢具之支票收據，經被告於九十二年五月二十六日以府勞動字第
      ○九二○一○八五八五號函請罹災者家屬（蔡雅惠）就原告不服原處分機關處
      分提起訴願乙事，檢具相關事證函復原處分機關憑辦。經查據蔡雅惠於九十二
      年五月二十八日說明書指稱：「詹錢和先生死亡後，本昭興業股份有限公司˙
      ˙˙，並沒有先行墊付任何金額給詹錢和先生的遺孀－蔡雅惠女士。˙˙˙，
      其遺孀只有先行向本昭興股份有限公司支借新台幣貳拾萬元，以作為處理詹錢
      和先生事後喪葬事情，一切借貸均有與本昭興業股份有限公司簽定切結書與借
      條，以上行為均屬家屬與公司之間單純的私人借貸行為，並不是本昭興業股份
      有限公司先行墊付的任何勞保職災津貼或勞基法津貼。」又據蔡雅惠於九十二
      年三月七日切結書指稱：「本人蔡雅惠於民國九十二年二月二十四日預支喪葬
      費新台幣貳拾萬元整及詹錢和在公司積欠借款新台幣參萬元整，共計新台幣貳
      拾參萬元整。等向勞保局請領到詹錢和個人勞工保險死亡給付肆拾伍個月，總
      計新台幣壹佰捌拾玖萬元整再將新台幣貳拾參萬元整如數歸還給本昭興業股份
      有限公司。」又查原告所給付新台幣一百六十八萬元之四十個月平均工資之死
      亡補償費，勞工保險局之核發給付日期為九十二年六月十六日。準此，原告應
      依據勞動基準法施行細則第三十三條規定：「雇主依本法第五十九條第四款給
      與勞工之喪葬費應於死亡後三日內，死亡補償應於死亡後十五日內給付。」應
      給付罹災者之喪葬費及死亡補償，爰依上述未依規定期限內給付，被告依法科
      處罰鍰，於法並無不合。證諸上述，其違法事實洵堪認定。所述委無可採。
　　理  由
一、本件兩造不爭：訴外人詹錢和係受原告僱用之勞工，於九十二年二月十八日遭遇
    職業災害而致死亡，詹錢和自事由發生之當日前之六個月內平均工資為三八、二
    五九元，原告曾於九十二年二月二十五日交付面額二十萬元之支票一紙予詹錢和
    之配偶蔡雅惠，並由其簽收，又勞工保險局於九十二年六月十六日已依蔡雅惠之
    申請，按詹錢和之月投保薪資四二、○○○元，發給職業災害死亡給付之遺屬津
    貼四十個月計一、六八○、○○○元，至五個月之喪葬津貼部分未據申領等情，
    並有行政院勞工委員會北區勞動檢查所職業災害檢查報告書、九十二年四月十日
    以勞北檢製字第○九二五○○二一八六三號勞動基準法罰鍰案件通知書、支票及
    收據、原告公司薪資印領清冊、勞工保險局九十三年四月六日保給命字第○九三
    六○二○三六七○號函、被保險人異動資料查詢、勞工保險（死亡）給付申請書
    附卷可稽，堪信為真實。
二、按「勞工因遭遇職業災害而致死亡、殘廢、傷害或疾病時，雇主應依左列規定予
    以補償。但如同一事故，依勞工保險條例或其他法令規定，已由雇主支付費用補
    償者，雇主得予以抵充之：四勞工遭遇職業傷害或罹患職業病而死亡時，雇主除
    給與五個月平均工資之喪葬費外，並應一次給與其遺屬四十個月平均工資之死亡
    補償。：：：」「有下列行為之一者，處二千元以上二萬元以下罰鍰：一違反第
    第五十九條者。」勞動基準法第五十九條第四款及第七十九條分別定有明文。是
    本件之爭執，厥在於原處分是否因違反土地管轄之規定而無效？原告是否未給與
    五個月平均工資之喪葬費及四十個月平均工資之死亡補償？原告所為之給與逾勞
    動基準法施行細則第三十三條規定之期限，是否亦應受罰？
三、經查：
  (一)按行政程序法第一百十六條第六款規定：「行政處分有下列各款情形之一者，無
    效︰六未經授權而違背法規有關專屬管轄之規定或缺乏事務權限者。」又按同法
    「行政處分違反土地管轄之規定者，除依第一百十一條第六款規定而無效者外，
    有管轄權之機關如就該事件仍應為相同之處分時，原處分無須撤銷。」查系爭違
    反勞動基準法事件，相關法律並無專屬管轄之規定，是原處分縱有違反土地管轄
    之規定，亦不致無效；且查本件係行政院勞工委員會北區勞動檢查所以勞動基準
    法罰鍰通知書送請被告處理處罰，是縱由有土地管轄之台北縣政府處理，亦可能
    得相同之結果，本院認無須以此程序上事由撤銷原處分，均合先敘明。
  (二)查詹錢和之平均工資為三八、二五九元，已如前述，是原告依勞動基準法第五十
    九條第四款之規定，應給與之五個月平均工資之喪葬費計為一九一、二九五元，
    應給與之四十個月平均工資之死亡補償計為一、五三○、三六○元，合先敘明。
  (三)關於五個月平均工資之喪葬費部分，原告主張業於九十二年二月二十五日交付面
    額二十萬元之支票一紙予蔡雅惠，並據提出蔡雅惠署名並註記「預支喪葬費用貳
    拾萬元整」之收據為證，堪信為真實。雖被告提出蔡雅惠出具之說明書及切結書
    抗辯上開「預支喪葬費用」係借貸關係而非原告所墊付之喪葬費云云，惟查詹錢
    和之勞工保險月投保薪資既為四二、○○○元，高於上開平均工資三八、二五九
    元，而蔡雅惠如向勞工保險局申請五個月之喪葬津貼可達二一○、○○○元，且
    蔡雅惠之切結書上又係表明「等向勞保局領到詹錢和個人勞工保險死亡給付肆拾
    伍個月：：：再將新台幣貳拾參萬元整如數歸還：：：」等語，應認為係原告要
    求依勞動基準法第五十九條之規定為抵充歸墊之意思。
  (四)關於四十個月平均工資之死亡補償部分，勞工保險局於九十二年六月十六日已發
    給職業災害死亡給付之遺屬津貼四十個月計一、六八○、○○○元，亦如前述，
    則原告主張依勞動基準法第五十九條之規定為抵充之主張，自屬有據。
  (五)至被告抗辯原告未依勞動基準法施行細則第三十三條「喪葬費應於死亡後三日內
    ，死亡補償應於死亡後十五日內給付」之規定，縱已給與，仍須受罰云云。惟按
    按依法行政原則乃支配法治國家立法權與行政權關係之基本原則，亦為一切行政
    行為必須遵守之首要原則。依法行政原則向來區分為法律優越原則與法律保留原
    則二項，前者係指行政行為或其他一切行政活動，均不得與法律相牴觸，後者則
    係指沒有法律授權行政機關即不能合法的作成行政行為。在法律保留原則之下，
    行政行為不能以消極的不牴觸法律為已足，尚須有法律之明文依據，憲法第二十
    三條規定：「以上各條列舉之自由權利，除為防止妨礙他人自由，避免緊急危難
    ，維持社會秩序，或增進公共利益所必要者外，不得以法律限制之。」即明文揭
    櫫此旨。職是，司法院釋字第三一三號解釋進一步闡示：「對人民違反行政法上
    義務之行為科處罰鍰，涉及人民權利之限制，其處罰之構成要件及數額，應由法
    律定之。若法律就其構成要件，授權以命令為補充規定者，授權之內容及範圍應
    具體明確，然後據以發布命令，始符憲法第二十三條以法律限制人民權利之意旨
    。」是可認為法律保留原則之於行政法，如同罪刑法定主義之於刑法。核系爭勞
    動基準法施行細則第三十三條就雇主應依同法第五十九條第四款給與之喪葬費及
    死亡補償訂有給付之期限，其保護勞工之立意甚佳，惟依前揭之說明，立法者既
    未就給與期限自為明確之規定，亦未就上開事項具體明確授權行政機關以法規命
    令訂定之情形下，人民縱有違反，亦尚不得處人民以罰鍰。
四、綜上所述，原告實體法之主張為可採，原處分裁處原告以罰鍰新台幣六千元，顯
    有違誤，訴願決定未加糾正而予維持，亦有不當，原告訴請撤銷訴願決定及原處
    分，於法有據，應予准許。
五、本件事證明確，兩造其餘陳述於判決結果不生影響者，不予一一論述。
據上論結，本件原告之訴為有理由，爰依行政訴訟法第九十八條第三項前段，判決如
主文。
中　　華　　民　　國　　九十三　　　年　　　四　　　　月　　二十七　　　日
                 臺 北 高 等 行 政 法 院   第 四 庭
                                         法  官　王　碧　芳
右為正本係照原本做成。
本件以訴訟事件所涉及之法律見解具有原則性者為限，始得於本判決送達後二十日內
向本院提出上訴狀並表明上訴理由（須按他造人數附繕本）且經最高行政法院許可後
方得上訴。
中　　　華　　　民　　　國　　九十三　　年　　　四　　　月　　二十七　　日
                                        法院書記官 鄭 聚 恩
